【裁判字號】    95,訴,134
【裁判日期】    951031
【裁判案由】    分割共有物
【裁判全文】
臺灣苗栗地方法院民事判決               95年度訴字第134號
原      告  庚○○
            甲○○○
                        樓
            丙○○
共      同
訴訟代理人  林富華律師
被      告  壬○○
                        巷93.
            戊○○
兼  上  一
訴訟代理人  己○○
被      告  辛○○
            丁○○
                        巷16.
            乙○○○
上列當事人間請求分割共有物事件，本院於民國95年10月19日言
詞辯論終結，判決如下：
    主      文
兩造共有坐落苗栗縣大湖鄉○○段第七二四之五地號土地應予變
賣，所得價金按每人九分之一之比例分配之。
訴訟費用由兩造每人各負擔九分之一。
    事實及理由
一、被告乙○○○經合法通知，未於言詞辯論期日到場，核無民
    事訴訟法第386 條各款所列情形，爰依原告之聲請，由其一
    造辯論而為判決。
二、原告主張：(一)坐落苗栗縣大湖鄉○○段第724 之5 地號土地
    為兩造所共有，每人應有部分均為9 分之1 ，系爭土地之全
    體共有人間並無不得分割之約定，亦無因物之使用目的而不
    能分割之情形，然就分割方法無法達成協議，為此請求予以
    裁判分割。(二)因系爭土地前曾經由法院判決分割，分割後兩
    造仍維持共有狀態，不得再適用農業發展條例第16條第1 項
    第4 款之規定辦理，如系爭土地欲分割為每人單獨所有，各
    共有人分得之面積均不足0.25公頃，而與上開法條之規定有
    所未合，然因被告等人均表明不願就其分得部分維持共有，
    致系爭土地無從予以原物分割，爰請求予以變價分割，所得
    價金按各共有人應有部分比例即每人9 分之1 予以分配等語
    ，並聲明如主文所示。被告壬○○、戊○○、己○○、丁○○等人曾具狀主張以如附圖所示方案二進行分割，繼之於本
    院審理中表示：不願與他人就分得部分維持共有，若要出賣
    系爭土地，則全體一起出售後分配價金等語；被告辛○○曾
    具狀主張以如附圖所示方案三進行分割，繼之於本院審理中
    表示：若有規定不能分割就維持共有，要出賣就全體一起出
    賣等語，資為抗辯；並均請求駁回原告之訴。被告乙○○○
    則未於言詞辯論期日到場，據其曾提出書狀意旨請求將系爭
    土地以東西向方式分為兩部分，東側部分由其與原告等共4
    人取得後保持共有，西側部分則由被告壬○○、戊○○、己○○、丁○○、辛○○取得後保持共有等語。
三、得心證之理由：
（一）按各共有人除因物之使用目的不能分割，或契約訂有不分
      割之期限者外，得隨時請求分割共有物，民法第823 條第
      1 項前段定有明文。查原告主張系爭土地為兩造所共有，
      每人應有部分均為9 分之1 等事實，業據其提出土地登記
      謄本為證，並為被告所不爭執，堪信原告此部分之主張為
      真實，系爭土地之各共有人間就上開土地既無前揭法條所
      定不予分割之約定，亦無因物之使用目的致不能分割之情
      形，且兩造就分割方法無法達成協議，則原告訴請本院就
      系爭土地予以裁判分割，即屬正當，應予准許。
（二）次按共有物分割之方法，不能協議決定者，法院得因任何
      共有人之聲請，命為下列之分配：(一)以原物分配於各共有
      人。(二)變賣共有物，以價金分配於各共有人，民法第824
      條第2 項定有明文。而請求分割共有物之訴，應由法院依
      民法第824 條命為適當之分配，不受任何共有人主張之拘
      束，審判上共有物分割方法，在德、日、瑞民法，固以原
      物分割為原則，價金分配為例外，但我國民法對於二者，
      則無分軒輊，均應由法院斟酌當事人之聲明、共有物之性
      質、經濟效用及全體共有人之利益等公平決定之，最高法
      院74年度第1 次民事庭會議決議意旨亦足參照。又分割共
      有物係以消滅共有關係為目的，故法院於裁判分割共有土
      地時，除因該土地內部分土地之使用目的不能分割（如共
      同使用之道路）或部分共有人明示仍願維持共有關係等情
      形外，應將土地分配與各共有人單獨所有，不得創設新的
      共有關係，最高法院88年度台上字第1801號判決意旨可供
      參照。另按每宗耕地分割後每人所有面積未達0.25公頃者
      ，不得分割；但有下列情形之一者，不在此限：(一)因購置
      毗鄰耕地而與其耕地合併者，得為分割合併；同一所有權
      人之二宗以上毗鄰耕地，土地宗數未增加者，得為分割合
      併；(二)部分依法變更為非耕地使用者，其依法變更部分及
      共有分管之未變更部分，得為分割；(三)本條例中華民國八
      十九年一月四日修正施行後所繼承之耕地，得分割為單獨
      所有；(四)本條例中華民國八十九年一月四日修正施行前之
      共有耕地，得分割為單獨所有；(五)耕地三七五租約，租佃
      雙方協議以分割方式終止租約者，得分割為租佃雙方單獨
      所有；(六)非農地重劃地區，變更為農水路使用者；(七)其他
      因執行土地政策、農業政策或配合國家重大建設之需要，
      經中央目的事業主管機關專案核准者，得為分割；前項第
      3 款及第4 款所定共有耕地，辦理分割為單獨所有者，應
      先取得共有人之協議或法院確定判決，其分割後之宗數，
      不得超過共有人人數；農業發展條例第16條亦定有明文。
（三）經查：被告壬○○、戊○○、己○○、丁○○等人均於本
      院審理中表明不願就分得部分再與其他共有人維持共有，
      揆諸前揭最高法院判決意旨，倘欲原物分割，本院不得為
      之創設新共有關係，而被告乙○○○所提分割方案，其前
      提係請求被告壬○○、戊○○、己○○、丁○○、辛○○
      等人就分得部分繼續維持共有，既經上開被告等人表示反
      對，即屬無從採行；又系爭土地之地目為田，係屬特定農
      業區內之農牧用地，依農業發展條例第3 條第11款之規定
      ，其分割應受同條例第16條所定之最小面積限制；而系爭
      土地前曾經過判決分割，分割後兩造仍維持共有狀態，並
      於民國92年10月23日為繼續維持共有之登記，係屬農業發
      展條例施行後之新共有關係，已與該條例第16條第1 項第
      4 款所定例外情形不符，倘欲再行分割，仍須受同條第1
      項本文規定之最小面積限制，亦即分割為各共有人單獨所
      有後，每人分得之面積不得小於0.25公頃，此有上開土地
      登記謄本、苗栗縣大湖地政事務所95年8 月28日大地二字
      第0950005416號函檢附內政部92年3 月31日台內地字第09
      20005340號函、苗栗縣政府95年9 月12日府地籍字第0950
      119693號函各1 份在卷可稽；然查系爭土地之面積為9,93
      4 平方公尺，兩造每人就系爭土地之應有部分均為9 分之
      1 ，被告壬○○、戊○○、己○○、丁○○等人既已表明
      不願就分得部分再與其他共有人維持共有，而請求分割為
      每人單獨所有，則上開被告每人於分割後所能取得之土地
      面積均為1,104 平方公尺（小數點以下四捨五入），未達
      0.25公頃即2,500 平方公尺之最小面積限制，是不論被告
      壬○○、戊○○、己○○、丁○○等人所提如附圖所示方
      案二、抑或被告辛○○所提如附圖所示方案三，均因各共
      有人於分割後所取得之土地面積未達前開最小面積之法定
      限制，無從採為合法可行之分割方案。綜上所述，因被告
      壬○○、戊○○、己○○、丁○○等人業已表明不願就分
      得部分再與其他共有人維持共有，本院不得為之創設新的
      共有關係，然倘將其應有部分劃分為單獨所有，又將導致
      其分得部分之土地面積未達上開法定最小面積限制，是系
      爭土地已無從予以原物分割，爰採行原告之主張，將系爭
      土地予以變價分割，所得價金按各共有人之應有部分即每
      人各9 分之1 之比例分配之。
四、訴訟費用負擔之依據：按共有物分割事件訴訟，乃係固有必
    要共同訴訟，原、被告間本可互換地位，是原告提起本訴雖
    依法有據，惟被告應訴乃係因訴訟性質上所不得不然，如由
    被告負擔全部訴訟費用，於法顯失公平，本院認應參酌兩造
    就系爭土地之應有部分比例予以分擔，始為公允，爰依民事
    訴訟法第78條、第80條之1 、第81條第2 款，判決如主文第
    2 項所示。
中    華    民    國    95    年    10    月    31    日
                  民事庭法  官  邱光吾
以上正本係照原本作成
如對本判決上訴，須於判決送達後20日內向本院提出上訴狀
中    華    民    國    95    年    10    月    31    日
                        書記官  葉燕蓉


司法院資訊處製作；財團法人民間司法改革基金會備份。
